臺灣高等法院民事判決　　　　　　　　　　94年度上字第66號
上　訴　人　乙○○
被上 訴 人　甲○○
訴訟代理人　曾朝誠律師
上列當事人間債務人異議之訴事件，上訴人對於中華民國93年12
月14日臺灣臺北地方法院93年度訴字第4805號第一審判決提起上
訴，本院於94年5月4日言詞辯論終結，判決如下：
    主  文
上訴駁回。
第二審訴訟費用由上訴人負擔。
    事實及理由
壹、程序方面
一、按當事人如以租用之郵局專用信箱作為送達處所並向法院陳
    明後，法院自應向該郵局專用信箱為送達，且以應受送達文
    書到達該郵局專用信箱作為送達之時，不因受送達人未到郵
    局開啟該專用信箱實際取出，或未依置於專用信箱內之通知
    單或通知小牌所示向郵局領取郵件而有不同（最高法院91年
    度台抗字第689號判決要旨參照）。經查，本件上訴人以其
    租用之「台北郵政信箱128之130號」向本院指定為送達處所
    ，故本院自應向該郵局專用信箱為送達。又本院對於上訴人
    郵局專用信箱，有送達證書附於本院卷第89─1頁可稽。是
    揆諸上開說明，自應以94年4月13日為對上訴人送達之時，
    先此指明。
二、次查，上訴人經合法通知，未於言詞辯論期日到場，經核並
    無民事訴訟法第386條所列各款情事，爰依被上訴人之聲請
    ，由其一造辯論而為判決。至上訴人於94年5月5日具狀稱：
    以為5月5日才出庭，故錯過庭期，請求另訂期日云云。惟其
    並未主張或證明有民事訴訟法386所示各款情事，要屬於法
    不合，不能准許，併此指明。
貳、實體方面
一、被上訴人主張：兩造係夫妻，伊與訴外人林雨淋、劉力綺、
    蔡貴香等人合夥投資承購門牌號碼台北市○○○路○段50號
    13樓之1法拍屋（下稱系爭房屋），並登記伊為所有權人及
    向銀行貸款之義務人。上訴人深怕伊對銀行之債務與其有連
    帶關係，一再威脅伊需將系爭房屋之所有權人及貸款義務人
    變更，否則要伊及其他合夥人好看，伊在上訴人脅迫下，應
    允於民國92年12月11日前變更系爭房屋之所有權人及貸款義
    務人，並簽發面額新台幣（下同）403萬元、票號ch598431
    號、到期日92年12月12日之本票1紙（下稱系爭本票）作為
    擔保。惟因辦理過戶及變更貸款義務人約需一個月時間，伊
    遂於同年12月30日始過戶完成，並將貸款義務人變更為劉力
    綺。上訴人知悉後，同意將系爭本票歸還被上訴人，但上訴
    人未如期將系爭本票返還伊，卻聲請強制執行。其實系爭本
    票係伊擔保將系爭房屋之所有權人及貸款義務人移轉於第三
    人，而非兩造間真正有債權債務關係。是故，兩造間並無任
    何原因關係，伊亦已依約將系爭房屋之所有權人及貸款義務
    人變更為劉力綺，故系爭本票之擔保原因已不存在，上訴人
    就系爭本票之債權並不存在，為此提起債務人異議之訴，請
    求將原法院93年度執字第35977號清償票款強制執行事件所
    為之強制執行程序撤銷，並確認上訴人對系爭本票之債權不
    存在。
二、上訴人未到庭陳述，惟其於原審之陳述及向本院遞送之書狀
    內容則略以：被上訴人投資承購之系爭房屋，當時登記被上
    訴人為所有權人，但是貸款名義人也是被上訴人。因兩造為
    於香港結婚之夫妻，被上訴人是貸款義務人，就會連累伊。
    所以被上訴人於92年11月29日簽發系爭本票給伊，約定如果
    被上訴人無法在92年12月12日前，將系爭房屋過戶並將貸款
    名義人變更為他人的話，被上訴人即同意伊可以兌現系爭本
    票。上訴人雖於93年1月1日簽同意書，但被上訴人並沒有承
    認兩造是夫妻，如果被上訴人承認的話，應該跟伊去辦理結
    婚登記，並搬到上訴人家去住。所以伊不必將系爭本票歸還
    被上訴等語，資為抗辯。
三、本件經原審判決（一）臺灣臺北地方法院93年度執字第3597
    7號清償票款強制執行事件所為之強制執行程序應予撤銷。
    （二）確認上訴人持有被上訴人於92年11月29日所簽發403
    萬元，票號ch598431號、到期日92年12月12日之本票1紙本
    票債權不存在。上訴人不服原審判決提起上訴，其以書狀表
    明之上訴聲明意旨為：（一）原判決廢棄。（二）被上訴人
    在第一審之訴駁回。被上訴人則聲明：上訴駁回。
四、經查，被上訴人主張兩造係夫妻，因被上訴人與林雨淋、劉
    力綺、蔡貴香等人合夥投資承購系爭房屋，並於92年9月24
    日以拍賣為原因，登記被上訴人為系爭房屋之所有權人及由
    被上訴人擔任向銀行貸款之債務人，上訴人恐因被上訴人對
    銀行之債務而遭連累，乃於92年11月29日，由被上訴人簽發
    系爭本票交付上訴人，並在系爭本票上約定被上訴人應於同
    年12月11日前，將系爭房屋之所有權人及貸款義務人變更為
    他人，否則兌現系爭本票；被上訴人嗣於同年12月30日將系
    爭房屋移轉登記為劉力綺所有，並將系爭房屋之貸款債務人
    變更為劉力綺；上訴人知悉後，復於93年1月1日簽立同意書
    ，同意於93年3月30日將系爭本票無條件歸還被上訴人；嗣
    上訴人又以系爭本票聲請准許強制執行裁定，並以之為執行
    名義，且聲請對被上訴人強制執行，經原法院93年度執字第
    35977號清償票款強制執行事件執行中等情，業據被上訴人
    提出上訴人於原審不爭執其真正之台北市建成地政事務所列
    印資料3紙、本票1紙、台北市建物登記謄本、台北市土地登
    記謄本、同意書各1件、原法院執行命令數件為證（見原審
    卷第13頁至第15頁、第28頁、第29頁、第16頁、第10頁至第
    12頁），並經原法院調閱該院93年度執字第35977號清償票
    款執行卷宗查明屬實，自堪信為真實。
五、按執行名義成立後，如有消滅或妨礙債權人請求之事由發生
    ，債務人得於強制執行程序終結前，向執行法院對債權人提
    起異議之訴；執行名義無確定判決同一之效力者，於執行名
    義成立前，如有債權不成立或消滅或妨礙債權人請求之事由
    發生，債務人亦得於強制執行程序終結前提起異議之訴。強
    制執行法第14條第1項前段、第2項定有明文。再按依票據法
    第13條前段之規定，票據債務人祇不得以自己與發票人或執
    票人之前手間所存抗辯之事由，對抗執票人，若以其自己與
    執票人間所存抗辯之事由資為對抗，則非法所不許。最高法
    院著有27年滬上字第97號判例、46年台上字第1835號判例可
    資參照。本件兩造為系爭本票之直接前後手，被上訴人自得
    主張原因關係之抗辯。經查：
（一）被上訴人主張其簽發系爭本票之原因，係因上訴人擔心被
      上訴人自92年9月24日起登記為系爭房屋之所有權人並為
      向銀行貸款之債務人，將遭連累，故兩造約定被上訴人需
      在限期內，將系爭房屋之所有權人及貸款債務人變更為他
      人，並簽發系爭本票交付上訴人作為擔保等事實，為上訴
      人所不爭執（見原審卷第25頁）；被上訴人嗣已於同年12
      月30日將系爭房屋移轉登記為劉力綺所有，並將系爭房屋
      之貸款義務人變更為劉力綺，且上訴人復於93年1月1日簽
      立同意書，同意於93年3月30日將系爭本票無條件歸還被
      上訴人等情，業如上述，堪認被上訴人主張上訴人就系爭
      本票並無本票債權存在，應屬可取。
（二）至被上訴人雖未於本票附註之日期（92年12月11日前）完
      成上開移轉及變更登記，但兩造間並無本票債權關係存在
      ，已如上所述，是則，上訴人仍不得對被上訴人主張票據
      上之權利。況依上揭同意書所載，上訴人已同意將系爭本
      票無條件返還被上訴人，自應認為上訴人已拋棄對被上訴
      人票據上之權利。
（三）上訴人雖辯稱：因為被上訴人並沒有承認兩造是夫妻，如
      果被上訴人承認的話，應該跟上訴人去辦理結婚登記，並
      搬到上訴人家去住，所以上訴人不必將系爭本票歸還被上
      訴人云云。惟查系爭同意書記載：「我本人乙○○同意北
      市○○○路○段50號13樓之1房屋於民國92年12月30日過戶
      完成且貸款轉由劉力綺承受則於民國93年3月30日將甲○
      ○簽認之本票（票號：ch598431）無條件歸還（但甲○○
      須承認與陳亮恆為夫妻關係）以下空白。」（見原審卷第
      16 頁），被上訴人既已於92年12月30日將系爭房屋移轉
      登記為劉力綺所有，並將系爭房屋之貸款債務人變更為劉
      力綺，且被上訴人於原審審理時，當庭表示承認兩造為夫
      妻，則上訴人自應將系爭本票返還被上訴人。況按結婚，
      應有公開儀式及二人以上之證人。民法第982條第1項定有
      明文。故婚姻之成立以有公開儀式及二人以上之證人即足
      ，至於嗣後是否辦理結婚之登記及是否同居，對已發生之
      婚姻效力並不生影響。倘被上訴人不履行同居之義務，上
      訴人自得訴請其履行。乃上訴人以兩造在香港結婚後，未
      在台灣辦理結婚登記，且兩造目前並未同居為由，而辯稱
      ：被上訴人不承認兩造是夫妻，故上訴人不必將系爭本票
      歸還被上訴人云云，並無理由，自不足取。況返還系爭本
      票之占有，與被上訴人之聲明無關，亦不得以此為抗辯理
      由。
（四）至上訴人經原審詢及被上訴人簽發系爭本票時，有無欠上
      訴人錢時，雖稱：上訴人有出資系爭房屋80萬元，被上訴
      人積欠上訴人的錢已經數不清了云云（見原審卷第24頁至
      第25頁），但為被上訴人所否認，上訴人復未舉證證明以
      實其說，亦難採信。
（五）上訴人於本院雖改稱：原證四係遭脅迫而簽立云云。然按
      因被脅迫而為意思表示者，表意人固得依民法第92條第1
      項前段、第93條之規定，而撤銷意思表示，惟主張被脅迫
      而為表示之當事人，應就此事實負舉證之責任（最高法院
      44年台上字第75號判例參照）。查上訴人於原審言詞辯論
      期日已自認該協議書為其親自簽名（見原審卷第25頁），
      且被上訴人否認有脅迫之事實。揆諸上開說明，自應由上
      訴人就其所稱被脅迫之事實，負舉證之責，乃上訴人空言
      陳述，並未舉證以實其說，自非可採。
（六）此外，上訴人其餘書狀之內容，均與本件無關，爰不再一
      一贅述，併此指明。
六、綜上所述，被上訴人主張上訴人就系爭本票之本票債權不存
    在，應屬可取。從而，被上訴人提起債務人異議之訴，請求
    將臺灣臺北地方法院93年度執字第35977號清償票款強制執
    行事件所為之強制執行程序撤銷，並確認上訴人就系爭本票
    對被上訴人之本票債權不存在，為有理由，應予准許。是則
    原審判決如被上訴人之聲明，於法並無不合。上訴意旨指摘
    原判決不當，求予廢棄改判，為無理由，應予駁回。
七、本件為判決之基礎已臻明確，上訴人於言詞辯論終結後之其
    餘主張、陳述，經審酌後認均與本件之結論無礙，爰不再一
    一論述，附此敘明。
八、據上論結，本件上訴為無理由，依民事訴訟法第449條第1項
    、第78條、第463條、第385條第1項前段，判決如主文。
中　　華　　民　　國　　94　　年　　5 　　月　　18　　日
　　　　　　　　　民事第15庭  審判長法　官  許正順
　　　　　　　　　　　　　　        法　官  翁昭蓉
　　　　　　　　　　　　　　      　法　官  鍾任賜
正本係照原本作成。
如不服本判決，應於收受送達後20日內向本院提出上訴書狀，其
未表明上訴理由者，應於提出上訴後20日內向本院補提理由書狀
（均須按他造當事人之人數附繕本）上訴時應提出委任律師或具
有律師資格之人之委任狀；委任有律師資格者，另應附具律師資
格證書及釋明委任人與受任人有民事訴訟法第466條之一第一項
但書或第二項（詳附註）所定關係之釋明文書影本。
中　　華　　民　　國　　94　　年　　5 　　月　　19　　日
　　　　　　　　　　　　　　　　　　書記官  王敬端
附註：
民事訴訟法第四百六十六條之一（第一項、第二項）：
對於第二審判決上訴，上訴人應委任律師為訴訟代理人。但上訴
人或其他法定代理人具有律師資格者，不在此限。
上訴人之配偶、三親等內之血親、二親等內之姻親，或上訴人為
法人、中央或地方機關時，其所屬專任人員具有律師資格並經法
院認為適當者，亦得為第三審訴訟代理人。
